台灣高等法院民事判決　九十一年度重上字第五八號
　　　上　訴　人　甲○○
　　　被上訴人　　乙○○
右當事人間返還借款事件，上訴人對於中華民國九十一年一月十八日臺灣臺北地方法
院九十年度重訴字第二○八四號第一審判決提起上訴，本院判決如左：
    主    文
原判決廢棄。
被上訴人應給付上訴人新台幣壹仟貳佰貳拾柒萬伍仟元，及其中新台幣參佰萬自民國
九十年十一月一日起，新台幣參佰萬元自民國九十年十一月二十九日起，新台幣伍佰
萬元自民國九十年十二月三日起，均至清償日止，按年息百分之十八計算之利息。
第一、二審訴訟費用由被上訴人負擔。
本判決所命給付，於上訴人供擔保新台幣肆佰零玖萬壹仟陸佰陸拾陸元後得假執行。
    事實及理由
一、被上訴人經合法通知，未於言詞辯論期日到場，核無民事訴訟法第三百八十六條
    各款所列情形，爰依上訴人聲請，由其一造辯論而為判決。
二、按在第二審為訴之變更或追加，非經他造同意，不得為之，固為民事訴訟法第四
    百四十六條第一項前段所明定。但第二百五十五條第一項第二款至第六款情形，
    不在此限，同條但書亦定有明文。是以變更、追加之訴，若與原訴請求之基礎事
    實同一者，並無須得他造之同意。所謂請求之基礎事實同一，係指變更或追加之
    訴與原訴之主要爭點有其共同性，各請求所主張之利益在社會生活上可認係屬同
    一或關連之紛爭，而就原請求之訴訟及證據資料，於繼續審理時，在相當程度範
    圍內具有同一性或一體性，得期待於後請求之審理予以利用，俾先後兩請求得在
    同一程序中一併解決，避免重複審理者，自屬之（最高法院九十年台抗字第二八
    七號裁定要旨參照）。本件上訴人起訴原主張依消費借貸之法律關係，請求被上
    訴人清償債務，上訴後，另主張被上訴人於其交付上訴人用以清償借款之支票上
    背書為由，併依票據法律關係請求被上訴人負背書之責。原訴係以支票為兩造間
    借貸關係存在之證明，則其訴訟資料及證據，與追加之訴，在相當程度內具有同
    一性，得在同一程序中一併解決，揆之首揭說明，追加之訴與原訴間之基礎事實
    即屬同一，自應予准許。又於第二審為減縮應受判決事項之聲明者，無須經他造
    之同意，民事訴訟法第四百四十六條第一項亦定有明文。本件上訴人於原審係主
    張法定遲延利息，其中三百萬元自九十年十月三十一日起，三百萬元自九十年十
    一月二十八日起，五百萬元自九十年十二月二日起，均至清償日止，按年息百分
    之十八計算；於本院審理中則減縮為，其中三百萬元自九十年十一月一日起，三
    百萬元自九十年十一月二十九日起，五百萬元自九十年十二月三日起算，揆之前
    揭說明，無須經被上訴人同意，亦應予准許，爰就減縮後之聲明予以審理，合先
    明。
三、上訴人主張：被上訴人經訴外人黃超群之介紹，於民國（下同）八十九年二月三
    日、六月三十日、七月二十八日，分別向上訴人借款五百萬元、三百萬元、三百
    萬元，約定均以年息百分之十八計算利息，及於九十年十月三十一日、十一月二
    十八日各清償三百萬元、同年十二月二日清償五百萬元，並交付訴外人源謚鈦金
    股份有限公司（下稱源謚鈦金公司）簽發，被上訴人背書之本金及利息共新台幣
    （下同）一千二百四十四萬元之支票予上訴人收執，另提供訴外人劉金福所有之
    二筆土地，分別設定本金最高限額六百萬元之抵押權予上訴人，以擔保借款債權
    。詎清償期屆至，上開支票均未獲付款，屢經催討，被上訴人亦置之不理。上訴
    人乃就其中十六萬五千元部分，聲請核發支付命令確定，其餘一千二百二十七萬
    五千元部分，則未獲清償等情。爰依消費借貸之法律關係，求為命被上訴人給付
    一千二百二十七萬五千元本息之判決（原審為上訴人敗訴之判決）。於本院審理
    中，追加依票據法第一百四十四條準用第三十九、二十九條規定，請求被上訴人
    給付票款。並上訴聲明：(一)被上訴人應給付上訴人一千二百二十七萬五千元，及
    其中三百萬元部分自九十年十一月一日起，三百萬元自九十年十一月二十九日起
    ，其餘五百萬元自九十年十二月三日起，均至清償日止，按年息百分之十八計算
    之利息。(二)願供擔保，請准宣告假執行。
四、被上訴人則以：被上訴人並未向上訴人借款，上訴人匯款之收款人及供清償借款
　　支票之發票人均為源鎰鈦金公司，借款人應係源鎰鈦金公司，與被上訴人無關等
　　語，資為抗辯。並答辯聲明：上訴人之訴及假執行聲請均駁回。
五、上訴人主張之右揭事實，業據提出台北商業銀行匯款回條、台北縣鶯歌鎮農會匯
　　款申請書、抵押權設定契約書、土地登記簿謄本、支票及退票理由單、台灣台北
　　地方法院九十年度促字第一一三○一號支付命令及確定證明書、他項權利證明書
　　等為證（見原審卷一○─四八、八○、八一、一○三─一○八頁，本院卷一六─
　　三二、五六頁）。並經證人黃超群到庭證稱：「（提示八十九年七月二十八日匯
　　款申請書）是我匯的。是原告（即上訴人）說被告（即被上訴人）向他借錢，要
　　我幫他把錢匯到被告指定之源謚鈦金股份有限公司的戶頭內。去年農曆年後，被
　　告要到大陸去經商，需要資金，跑來找我，請我幫他找金主。我就去跟原告洽談
　　，原告答應要借錢給被告總額一千一百萬元。利息計算是每個月一百萬元的本金
　　，利息一萬五千元，被告也同意。原、被告沒有見過面，都是我在從中處理。被
　　告提供別人的土地設定抵押權給原告後，被告就拿支票跟利息票及他項權利證明
　　書正本拿給我，我再拿給原告，擔保借款返還，原告才將借款匯給被告。（提示
　　原審卷一九—四六頁支票二十九紙）這些就是被告分三次拿給我交給原告的支票
　　。到現在被告都還未還借款」等語明確（見原審卷七八頁）。又依上開抵押權設
　　定契約書及土地登記簿謄本所載，系爭借款之債務人係被上訴人，而非「源鎰鈦
　　金公司」（見本院卷一六─二九頁），足證借款人係被上訴人而非「源鎰鈦金公
　　司」，則上訴人主張借貸關係存在兩造間，堪信為真實。被上訴人雖否認其為借
　　款人，並以前詞置辯，惟查：
  (一)按當事人對於他造主張之事實，於言詞辯論時不爭執者，視同自認。但因他項陳
    述可認為爭執者，不在此限。當事人對於他造主張之事實，已於相當時期受合法
    之通知，而於言詞辯論期日不到場，亦未提出準備書狀爭執者，準用前開之規定
    ，民事訴訟法第二百八十條第一項、第三項前段定有明文。
  (二)查，原審法院行準備程序前，於九十年九月七日以北院文民吉九十重訴字第二○
    八四號函，檢送起訴狀及附屬文件予被上訴人，並命被上訴人於文到十五日內提
    出答辯狀，及就上訴人主張之事實及證據爭執或不爭執、承認或否認，暨應證事
    實及所用證據，予以條列記載，如無法提出答辯狀時，應以書狀說明其理由，提
    出於法院。被上訴人於九十年九月十二日收受起訴狀繕本及該通知函，有上開函
    稿及送達證書在卷可按（見原審卷五八─六○頁），而被上訴人於收受前開起訴
    狀繕本及通知函後，未提出答辯狀，嗣原審法院訂九十年十一月十九日、十二月
    十一日（並檢附準備程序筆錄）行準備程序，九十一年一月四日（並檢附準備程
    序筆錄）為言詞辯論，被上訴人收受上開通知後均未到場，有送達證書附卷可稽
    （見原審卷六五、七四、九九頁），且於言詞辯論終結前亦未提出任何書狀供法
    院審酌，是被上訴人就上訴人主張消費借貸之事實，既已經受相當時期之通知，
    未於準備程序及言詞辯論期日到場，亦未提出書狀爭執，揆諸前開說明，應視同
    自認，即上訴人就兩造間已成立消費借貸之事實，毋庸負舉證之責。
  (三)上訴人雖於本院審理中，以答辯狀否認兩造間有成立消費借貸關係，辯稱：借貸
    關係存在源鎰鈦金公司與上訴人間，有答辯狀乙件附卷可參（見本院卷第四二─
    四五頁）。然按自認之撤銷，除別有規定外，以自認人能證明與事實不符或經他
    造同意者，始得為之，民事訴訟法第二百七十九條第三項定有明文。本件被上訴
    人就上訴人主張消費借貸事實已視同自認後，嗣後再予爭執，固可視為其欲撤銷
    前開自認，而上訴人既已否認借款人係源鎰鈦金公司，即不同意被上訴人自認之
    撤銷，揆諸前開說明，自應由被上訴人證明其自認與事實不符。但被上訴人未舉
    證證明之，空言否認，自不足採信。至上訴人以匯款之方式交付借款時，雖以「
    源鎰鈦金公司」為匯款之收款人，然依證人黃超群所述，係依被上訴人之指示為
    之，已如前述，自不能以此為借款人係「源鎰鈦金公司」之證明。又被上訴人持
    之用以清償借款之支票雖以「源鎰鈦金公司」為發票人，惟此僅係清償之方式，
    亦不能為借款之證明。況被上訴人亦於該支票背書，其若非借款人，當無於支票
    上背書之理。
六、綜上所述，上訴人主張被上訴人向其借款為可採，被上訴人所辯無足取。從而，
　　上訴人本於借貸之法律關係，請求被上訴人給付一千二百二十七萬五千元及其中
　　三百萬元自九十年十一月一日起，三百萬元自九十年十一月二十九日起，五百萬
　　元自九十年十二月三日起，均至清償日止，按年息百分之十八計算之利息，為有
　　理由，應予准許。原審為上訴人敗訴之判決，尚有未洽。上訴意旨指摘原判決不
　　當，求予廢棄改判，為有理由。爰由本院予以廢棄改判，如主文第二項所示。又
　　上訴人陳明願供擔保宣告假執行，經核並無不合，爰酌定相當擔保金額准許之。
    另上訴人追加之訴部分（依票據關係請求部分），與前開依借貸關係之請求，係
    競合合併之關係，因本於借貸關係請求部分已為上訴人勝訴之判決，自無再予審
    酌之必要，併此明。
七、兩造其餘攻擊、防禦方法與判決結果無涉，爰無一一論述之必要。
八、據上論結，本件上訴為有理由，依民事訴訟法第四百五十條、第七十八條、第四
　　百六十三條、第三百八十五條第一項前段、第三百九十條第二項，判決如主文。
中　　　華　　　民　　　國　　九十一　　年　　　五　　　月　　 二十一　 日
　　　　　　　　　　　　　　　　　民事第十四庭
　　　　　　　　　　　　　　　　　　　審判長法　官　張　劍　男
　　　　　　　　　　　　　　　　　　　　　　法　官　藍　文　祥
　　　　　　　　　　　　　　　 　 　　　　　法　官　蔡　芳　齡
右正本係照原本作成。
如不服本判決，應於收受送達後二十日內向本院提出上訴書狀，其未表明上訴理由者
，應於提出上訴後二十日內向本院補提理由書狀（均須按他造當事人之人數附繕本）
上訴時應提出委任律師或具有律師資格之人之委任狀；委任有律師資格者，另應附具
律師及格證書及釋明委任人與受任人有民事訴訟法第四百六十六條之一第一項但書或
第二項（詳附註）所定關係之釋明文書影本。
中　　　華　　　民　　　國　　九十一　　年　　　五　　　月　　二十二　　日
　　　　　　　　　　　　　　　　　　　　　　書記官　蔡　錦　輝
附註：
民事訴訟法第四百六十六條之一（第一項、第二項）：
對於第二審判決上訴，上訴人應委任律師為訴訟代理人。但上訴人或其法定代理人具
有律師資格者，不在此限。
上訴人之配偶、三親等內之血親、二親等內之姻親，或上訴人為法人、中央或地方機
關時，其所屬專任人員具有律師資格並經法院認為適當者，亦得為第三審訴訟代理人
。
